臺灣臺北地方法院民事判決　　　　　　　　　　　　　九十三年度勞訴字第四六號
　　原　　　告　甲○○
　　訴訟代理人　蘇美玲律師
　　　　　　　　丙○○
　　被　　　告　媚婷峰美容股份有限公司
　　法定代理人　乙○○
　　訴訟代理人　莊秀銘律師
　　　　　　　　甘義平律師
　　　　　　　　姚本仁律師
右當事人間確認僱傭關係存在事件，本院於民國九十三年八月三十日言詞辯論終結，
判決如下：
    主  文
確認兩造間僱傭關係自民國九十二年六月三日起至民國九十三年八月三十日間存在。
被告應自民國九十二年六月十七日起至民國九十三年八月三十日止，按月給付原告新
台幣伍萬貳仟元，及自九十三年七月十三日起至清償日止，按年息百分之五計算之利
息。
訴訟費用由被告負擔。
本判決第二項於原告以新台幣貳拾伍萬元供擔保後，得假執行；但被告以新台幣柒拾
五萬零伍佰拾元預供擔保，得免為假執行。
    事  實
甲、原告方面：
壹、聲明：如主文所示。
貳、陳述：
一、原告自民國九十二年二月十日起經被告公司錄用擔任產品經理一職，每月薪資總
    額新台幣（下同）五萬二千元，於九十二年五月一日轉任商品課經理一職，於試
    用期滿合格後繼續留任，試用期間原告工作態度認真，獲直屬主管之肯定。同年
　　六月二日，被告公司王秋月協理突告知原告自翌日起無須再至司上班，原告即當
  　場追問解僱理由為何，王秋月告知：「董事長說不適任」等語，經原告一再爭取
    ，王秋月為難地表示愛莫能助，並告知給予原告休假至十六日止，對外則宣稱原
　　告有事請假，要求原告務必依被告規定填寫「離職申請單」，俾免其為難。原告
　  為避免王君受此事波及，乃依被告規定填寫「離職申請單」，惟當時即於「離職
    原因」欄載明：「公司以"不適任"理由資遣」等語，並於「您對公司的建議」欄
    敘明：「對此資遣就合法性有許多疑點」等語。嗣於九十二年六月十九日，原告
    向台向台北市政府勞工局提出申訴，請求調解被告回復原告工作權、回復原職務
    ，經該局於同年七月十五日召開協調會被告並未回復原告工作，原告另以存證信
    函請求被告受領原告提供之勞務，惟被告置之不理，為此提起本訴，並請求被告
    自九十二年六月十七日起至本件訴訟事實審言詞辯論期日止，按月給付五萬二千
    元薪資與遲延利息。
二、勞工對於所擔任之工作確不能勝任時，勞動基準法第十一條第五款固有明文，惟
    何謂「不能勝任工作」，勞動基準法並無相關定義，最高法院九十二年度第三五
    三號裁判雖曾為「勞動基準法第十一條第五款規定所謂確不能勝任工作，非但指
    能力上不能完成工作，即怠忽所擔任之工作，致不能完成或違反勞工應忠誠履行
    勞務給付之義務亦屬之。又同款所謂不能勝任工作，不僅指勞工在客觀上之學識
    、品行、能力、身心狀況不能勝任工作者而言，即勞工主觀上能為而不為，可以
    做而無意做，違反勞工應忠誠履行勞務給付之義務者亦屬之」之闡釋，惟於具體
    個案之適用，關於勞工是否確有該「不能勝任工作」之情事，是否符合前開規定
    及最高法院之闡釋而達到足以預告終止勞動契約程度，應由承審法官本諸客觀情
    事予以公平之審酌，不容雇主主觀、片面認定，濫用前開規定侵害勞工權益。又
    「勞動基準法第十一條、第十一條對於解僱權限亦採取，列舉規定，以限制雇主
　　之解僱權限，明示對於勞動契約安定性之重視，依此規定，我國勞動基準法對於
　  雇主之解僱權作了相當大的抑制，認為非有正當理由，不得解僱，揚棄民法契約
    自由之原則，以法律對於雇主之解僱權加以制約，即由我國勞動基準法新呈現之
    價值判斷觀之，可認雇主解僱勞工，應符合解僱最後手段性」，台灣台北地方法
    院九十一年勞訴字第一０五號判決意旨，亦可參酌。
三、被告主張之解僱事由係臨訟虛構，不足採信，縱屬真正，亦不符合最後手段性之
    要求。因為原告係於九十二年月十日甫經錄取而前往被告試用，並經三個月試用
　　期滿通過考核，而於五月間始獲正式錄用，依常理言，原告甫成為正式員工必謹
  　慎工作，不敢稍有怠忽。被告指稱係因原告因直屬長官王秋月協理要求原告應主
　　動向營業店催收商品驗收單時，「原告竟表示此非商品課之工作範疇，並提出反
　  駁」云云，被告並未指陳原告於工作崗位上有任何不能勝任情事存在。又縱認原
    告曾為反駁，亦屬職掌範圍內表示意見，進行溝通，無何工作不適任情事。原告
    行為如有不當，直屬主管可為規勸、檢討、申戒及要求改進，無必要解僱原告。
四、原告係受王秋月要求而填寫該「離職申請單」，依原告所處之弱勢地位，當時恐
    因原告拒絕而波及王秋月，原告除依被告規定填寫該「離職申請單」外，沒有他
    途，況原告於其上亦已特別註明「對此資遣就合法性有許多疑點」，可證明原告
    主觀上並無主動請辭之意，僅係應被告要求依規定填寫該單而已，雙方無合意終
    止契約之事實。
五、被告雖引最高法院四十六年度台上字第七四五號判例、第八十八年度上字第一三
    八五號判決意旨為辯。惟被告片面違法終止僱傭契約，自不生效，兩造間僱傭關
    仍然存。又被告已明示拒絕原告自九十二年六月十七日起給付勞務，原告亦數度
    以言詞提出以代給付，依民法第四百八十七條規定，自仍得請求報酬，並無履行
    條件未成就之問題。另原告係請求確認兩造間僱傭關係至事實審言詞辯論終結之
    日止存在，及自九十二年六月十七日起至事實審言詞辯論終結之日止之薪資，按
    將來給付之訴，履行期是否屆至，以言詞辯論終結時為準，而非以起訴時為斷，
    原告並未請求未到期之薪金，且於本件判決確定被告同意原告返回工作前，亦無
    最高法院八十六年台上字第一三八五號判決所示「將來薪金請求權，可能因受僱
    人離職或職位變動或調整薪金．而影響其存在或範圍」之情事存在，被告以此為
    辯，實無足採。
參、證據：提出被告公司錄用報到通知單影本、離職申請單影本、台北市政府勞工局
    勞資爭議申訴書影本、勞資爭議協調會議紀錄影本、原告致被告存證信函影本及
    離職申請單附件影本等件為證。
乙、被告方面：
壹、聲明：原告之訴駁回，如受不利判決願供擔保請准宣告免為假執行。
貳、陳述：
一、九十二年五月下旬被告公司之面膜緊急上市，廠商配合被告公司之要求而直接送
    貨至全省營業店。為因應請款作業，全省營業店應回傳商品驗收單，原告直屬長
    官王秋月協理要求原告應主動向營業店催收商品驗收單時，原告竟表示此非商品
    課之工作範疇，並提出反駁。原告對於直屬長官王秋月協理交辦之緊急任務卻在
    無正當理由之情形下予以拒絕，顯然違反忠誠履行勞務給付義務，被告自得依勞
    動基準法第十一條第五款規定終止系爭合約。本件原告對於其所擔任之工作確有
    不能勝任之情事業如前述，然被告當時慮及整體經濟景氣尚屬低迷，另尋工作不
    易，倘資遣原告，勢必造成原告另尋工作之困難，乃與原告協議，由兩造合意終
    止系爭合約，原告於九十二年六月二日自行填寫「離職申請單」，並於九十二年
    六月九日自行辦理交接，原離職之意思表示既非受強暴脅迫所為，復經被告同意
    ，系爭合約當已合意終止，兩造現無僱傭關係存在。
二、退步言之，原告未撤銷合意終止之意思表示，本件亦無民法第八十六條但書之適
    用。原告提出之「離職申請單」，原告於填寫當時絕無不知填寫離職申請單後將
    產生「離職」此一法律效果之理（否則原告其後亦無爭執之理），其上雖另載離
    職原因係「其他：公司以不適任理由資遣」「您對公司的建：議對此資遣就合法
    性有許多疑點，詳文請見附件」，然正如其上所載係「離職原因」，即就被告公
    司之角度觀察，原告針對當初被告公司其協議自請離職之過程產生爭執，故其雖
    於離職請單上記載「離職原因：公司以不適任資遣」「您對公司的建議：對此資
    遣就合法性有許多疑點，詳文請見附件」，然原告既於嗣後同意被告公司提出之
    要求而填寫該離職申請單，兩造合約當已合意終止，該記載充其量僅代表原告填
    寫當時對兩造在合意終止「前」被告公司要求原告自請離職之過程有所不滿，並
    非撤銷合意終止之意思表示，被告公司同意離職，系爭契約當已合意終止。
三、又原告提出之文件，嗣後皆在爭執本案是否具有勞動基準法上所解僱事由，並未
    表示撤銷離職申請此一意思表示，故縱原告主張其意思表示係受強暴脅迫所為，
    但其未於為意思表示後即九十二年六月二日後之一年內表示撤銷兩造間僱傭關係
    ，已確定合意終止。
三、原告主張「係受王秋月要求而填寫該離職申請單.... 原告主觀上無主動請辭之
    意，僅係應被告要求填寫該單而已」云云。惟被證一文件上清楚載明係「離職申
    請單」，如何能謂原告係應王秋月之要求填寫即可辯稱不知填寫該離職申請單將
    產生離職廢去律效果？縱原告無欲為其意思表示所拘束之意而為意思表示者，惟
    其意思表不仍不因之無效，且被告否認有「明知甲○○無受其意思表示所拘束之
    意」，原告自應舉證以實其說。
四、原告主張被告有給付義務是否有理由，尚待法院審酌，則原告起訴時並非已有確
    定之薪資債權存在而請求權尚未到期，且依最高法院四十六年度台上字第七四五
    號判例、八十六年台台上字第一三八五號判決意旨「將來之薪金請求權，可能因
    受僱人離職或職位變動或調整薪金，而影響其存在或範圍，並非確定之薪資債權
    存在而請求權尚未到期，並非確定之債權」，因此原告主張被告應按月給付原告
    薪資五萬二千元，依前揭裁判意旨，顯無法律上理由。系爭勞動契約既經兩造間
    合意終止，原告請求被告按月給付薪資顯無理由。
參、證據：原告離職申請單影本及原告交接文件影本等件為證。
    理  由
一、本件原告起訴時訴之聲明為確認原告與被告間之僱傭關係存在，嗣變更聲明為確
    認兩造間僱傭關係至本件事實審言詞辯論終止日存在，復追加民法第四百八十七
    條規定請求被告給付受領勞務遲延之薪資等情，被告爭執原告之追加部分與民事
    訴訟法第二百四十六條將來給付之訴規定不符，按被告之意旨應係不同意原告之
    追加與變更，惟原告嗣變更確認兩造間僱傭關係在期間內存在部分，是為實質上
    減縮，而其追加給付薪資是以確認之訴為基礎，與之基礎事實同一，無礙於被告
    之防禦及訴訟終結，應符合民事訴訟法第二百五十五條第一項第二款、第三款訴
    之變更追加例外規定。又原告係以被告受領勞務遲延而請求在言詞辯論終結時之
    薪資，非請求未到期之薪資，故無「受僱人離職或職位變動或調整薪金而影響其
    存在或範圍」之情事，應符民事訴訟法第二百四十六條將來給付之訴情形。
二、本件原告起訴主張：原告自九十二年二月十日起經被告公司錄用，擔任產品經理
    一職，每月薪資五萬二千元，試用期滿獲正式任用後，被告公司王秋月協理突然
    於九十二年六月二日通知原告，自翌日起不用再到公司上班，經追問後始知被告
    以原告不適任為理由解僱原告，並要求原告填寫離職申請單，原告在申請單中之
    「您對公司的建議」欄載明「對此資遣就合法性有許多疑點」等語，以表示原告
    對資遣離職之異議，不料被告遲不回覆，亦未有撤銷資遣之表示，原告向台北市
    政府勞工局提出申訴，被告人員到場表示，係因資方業緊縮之故，願依勞動基準
    法給予原告補償等情，惟被告仍不予回應，為此求提起本訴，請求確認兩造間僱
    傭關係於事實審言詞辯論終結之日存在，並依民法第四百八十七條規定，命被告
    給付自九十二年六月十七日至九十三年八月三十日止之按月給付原告薪資五萬二
    千元及遲延利息之判決。被告則以：九十二年五月下旬，被告公司之面膜緊急上
    市，廠商配合被告公司要求直接送貨至全省營業店，原告直屬長官王秋月協理要
    求原告主動向營業店催收商品驗收單時，原告竟表示此非商品課之工作範疇，並
    提出反駁，已違反勞工忠誠履行勞務義務，被告依勞動基準法第十一條第五款規
    定終止系爭合約，應屬有據，又被告公司當時慮及整體經濟景氣尚屬低迷，另尋
    工作不，易倘資遣原告勢必造成原告另尋工作困難，乃與原告協議終止雙方間勞
    動契約，原告自行填寫「離職申請單」，並於九十二年六月九日自行辦理交接，
    兩造間之僱傭關係已為終止，而原告亦無撤銷合意終止之意思表示，且其在離職
    申請單上記載，對此資遣合法性疑點，充其量係對被告要求原告自請離職之過程
    有所不滿，然不能使已終止契約關係回復，原告之之請求，並非有據等語，資為
    抗辯。
三、按一切勞雇關係適用勞動基準法，該法第三條第三項定有明文。查被告公司於九
    十二年一月六日錄用報到通知單記載：通知被告錄取產品經理、月薪資總額五萬
    二千元，試用期間三個月，將依表現考核等語，有原告提出之錄用報到通知單可
    證（見原證一），依通知意旨，雖以原告為產品經理一職，惟其仍將考核原告之
    工作表現，雖名為經理，然原告為從屬於被告公司人員指揮監督，且原告之試用
    期間屆滿，被告未解僱原告，原告即為正式員工，與被告間應成立不定期之僱傭
    關係，係依上開規定，兩造間應係成立勞動契約，應受勞動基準法之規範。
四、原告主張其自九十二年二月十日起經被告錄用擔任產品經理一職，每月薪資五萬
    二千元，並於試用期滿後擔任商品課經理一職，於九十二年六月二日被通知於次
    日離職，原告另以存證信函通知被告受領勞務之事實，已據原告提出被告公司錄
    用報到通知單影本、九十二年六月二日原告填之離職申請單影本、原告向台北市
    政府勞工局申訴書影本及原告致被告存證信函影本等件為證。被告對上開證據並
    不爭執，惟以右揭情詞置辯。因此，兩造所不爭執事項為：兩造間於九十二年二
    月十日起成立僱傭契約關係，每月薪資五萬二千元。兩造所爭執事項為：兩造間
    係合意終止勞動契約，抑被告公司合法終止雙方間之勞動契約。
五、查原告於九十二年六月二日在「離職申請單」上之離職原因欄記載「其它：公司
    以不適任理由資遣」，在您對公司建議欄上記載「對此資遣就合法性有許多疑點
    ，詳文請見附件」等語，前開附件載「.... 為何在短短不到一個月的時間內，
    由合格變為不適任而資遣，其間變化之大，評估是否有多重標準。既然資遣本人
    的理由是不適任，但究竟是哪裡不適任？為何在資遣面談時完全提不出任何一個
    具體實例來佐證，就只是一句不適任即要資遣員工，並要求隔日起生效... 」等
    語，有原告提出之職申請單影本、附件影可證（見原證二、六），基此，原告於
    離職時反提出對被告說明要求離職之原因及評估標準，並沒有自行辭職之意思，
    ，且記述係「公司以不適任為理由」作離原因，益見兩造間無合意終止勞動契約
    之事實。被告辯稱該離職申請書可證兩造間已合意終止契約云云，並不足採。
六、按勞工對於所擔任之工作確不能勝任時，雇主不得預告勞工終止勞動契約，勞動
    基準法第十一條第五款定有明文。本條款規定之「工作不能勝任」，不僅指勞工
    在客觀上之學識、品行、能力、身心狀況，不能勝任工作者而言，即勞工主觀上
    「能為而不為」，「可以做而無意願做」，違反勞工應忠誠履行勞務給付之義務
    者亦屬之（參最高法院八十六年度台上字第六八八號判決要旨、八十六年度台上
    字第八二號判決要旨）。惟具有「工作不能勝任」事由，應由雇主舉證證明之。
    又勞動契約為一繼續性及專屬性契約，勞雇雙方間非僅存有提供勞務與給付報酬
    之權利義務存在關係，其他如雇主之照顧義務、受雇人之忠誠義務，亦存在於契
    約間，是故勞動契約不應只有契約自由原則之適用，其他之正當信賴原則、誠實
    信用原則、手段正當性及社會性因素亦應顧慮之，準此，雇主終止契約時，對於
    勞工既有工作將行喪失的問題，當屬勞工工作權應予保障核心範圍，因此解釋勞
    動基準法第十一條時．應要求雇主對終止契約之採用是為對勞工之最後手段，處
    於不得不如此實施之方式，倘尚有其他方式可為，即不應採取終止契約方式為之
    。經查，原告在上開離職申請書記述「公司以不適任為理由資遣」之離職原因，
    而於九十二年七月二十五日在台北市政府勞工局召開兩造間勞資資爭議協調會時
　　，被告人員曾主張：「資方確曾於六　月二日由其直屬長官王協理告知因勞方不
　  適任（但資方真正事由係業務緊縮之故），而要求自隔日起不須再上班，並給予
    勞方休假至六月十六日止，希離勞方能考量是否自請離職」等語，有原告提出之
    勞資爭議調解紀錄影本可證（見原證四），惟被告未提出證據證明公司有何業務
    緊縮之原因，自不足認被告解僱原告係不得已之最後手段。又原告於九十二年一
    月六日經被告通知於同年二月十日起試用三個月，同年五月十一日試用期滿時，
    被告並未以不適任為由停止聘僱，反於九十二年六月二日卻向原告表示不適任，
    在三個試用期間及二十一天之工作期間，原告究於客觀上及主觀上有不適任之理
    由，應由被告舉證證明。但被告僅片面以直屬長官王秋月協理交辦向營業店催辦
    商品驗收單時，原告反駁非商品課工作，即認原告有工作不適任等情，何以作此
    反駁即可認係不適任，被告未提出合理之證據，且對原告終止契約，被告僅係告
    知明日不用上班，尚由原告在離職申請書上填寫係「公司以不適任為理由」解僱
    ，被告未於終止契約時具體說明終止之原因，其終止原因難認正當，應認被告終
    止契約不合法。被告辯稱原告工作不適任而終止契約云云，亦不足採。
七、綜上所述，原告主張被告終止契約不合法，應為可取。被告辯稱兩造合意終止及
    原告工作不適任而終止契約，均不足採。從而，原告請求確認兩造僱傭關係自原
    告請假期期滿日即九十二年六月十七日起至九十三年八月三十日間存在，並本於
    民法第四百八十七條規定，請求被告自九十二年六月十七日起至本件事實審言詞
    辯論終結日即九十三年八月三十日止，按月給付五萬二千元，及自九十三年七月
    十三日起至清償日止，按年息百分之五計算之利息，為有理由，應予准許。
八、兩造原告陳明願供擔保，聲請宣告假執行及免為假執行，均核無不合，爰分別酌
    定相當擔保金額准許之。
九、結論：本件原告之訴為有理由，依民事訴訟法第七十八條、第三百九十條第二項
    、第三百九十二條第二項，判決如主文。
中　　　華　　　民　　　國　　九十三　　年　　　九　　　月　　　二十一　日
                    　　　　  　勞工法庭  法  官    李維心
正本係照原本作成
如對本判決上訴，須於判決送達後廿日內向本院提出上訴狀
中　　　華　　　民　　　國　　九十三　　年　　　九　　　月　　　二十一　日
                                          書記官    林梅珍
